ACORDAO-COMPLETO-2341903

ACÓRDÃO 56/2019 ATA 1/2019 - PLENÁRIO

VISTOS, relatados e discutidos estes autos de representação, com pedido de cautelar suspensiva, formulada pela Plásticos Novel São Paulo Ltda. sobre possível fraude na condução de diversos certames ( (Pregões Eletrônicos: 21/2018 DR/RS - 731715; 18000068/2018 DR/MG - 733899; 18000043/2018 DR/MG -736451 e 77/2017 DR/SPI - 690544) promovidos por unidades regionais da Empresa Brasileira de Correios e Telégrafos - ECT com vistas à aquisição de bases e tampas em polipropileno para contêiner desmontável leve;
ACORDAM os ministros do Tribunal de Contas da União, reunidos em sessão do Plenário, ante as razões expostas pelo Relator, em:
9.1. conhecer da presente representação, por atender aos requisitos legais e regimentais de admissibilidade;
9.2. referendar a cautelar suspensiva concedida por meio do Despacho proferido em 21/12/2018, com todas as demais decisões ali proferidas, nos termos do art. 276 do RITCU, reiterando a determinação para que:
9.2.1. a Empresa Brasileira de Correios e Telégrafos (ECT) não permita as adesões relativas aos Lotes 2 e 4, exclusivamente, a qualquer Ata de Registro de Preços resultante do Pregão Eletrônico 21/2018 DR/RS (SRP) - 731715 e aos Lotes 1 e 2, exclusivamente, a qualquer Ata de Registro de Preços resultante do Pregão Eletrônico 18000068/2018 DR/MG (SRP) 733899, até final deliberação do TCU sobre o presente processo; 
9.2.2. a Universidade Federal da Bahia (UFBA) não permita as adesões relativas aos itens 61 e 63, exclusivamente, a qualquer Ata de Registro de Preços resultante do Pregão Eletrônico 25/2017 (SRP) - UFBA (UASG: 153038) , até final deliberação do TCU sobre o presente processo; e
9.3. determinar que a unidade técnica dê prosseguimento ao presente feito, com a devida urgência.

Referendo de medida cautelar em processo de representação a respeito de possíveis irregularidades ocorridas em diversos certames promovidos para aquisição de bases e tampas em polipropileno para contêiner desmontável leve.

Empresa Brasileira de Correios e Telégrafos (ECT) e Universidade Federal da Bahia (UFBA).

3.  Representante: Plásticos Novel São Paulo Ltda. (CNPJ 06.979.521/0001-19).

13.1. Ministros presentes: José Mucio Monteiro (Presidente), Augusto Nardes, Raimundo Carreiro e Bruno Dantas.
13.2. Ministros-Substitutos convocados: Marcos Bemquerer Costa e André Luís de Carvalho (Relator).

ACORDAO-COMPLETO-2422757

Acórdão de Relação 2148/2020 - Plenário

Acórdão de Relação

ACORDAO-COMPLETO-2381793

Acórdão 87/2020 - Plenário

ACORDAO-COMPLETO-2355281

Acórdão 1229/2019 - Plenário

ACORDAO-COMPLETO-2347766

Acórdão 928/2019 - Plenário

ANDRÉ DE CARVALHO

Após a análise do feito, o auditor da Secretaria de Controle Externo de Aquisições Logísticas - Selog lançou o seu parecer à Peça 37, com a anuência do assessor do secretário (Peça 38) , nos seguintes termos:
       "INTRODUÇÃOTrata-se de representação a respeito de possíveis irregularidades ocorridas na Empresa Brasileira de Correios e Telégrafos (ECT) , relacionadas a diversos certames promovidos por unidades regionais para aquisição de bases e tampas em polipropileno para contêiner desmontável leve - CDL 01D nos seguintes pregões eletrônicos (código licitações-e) : 21/2018 DR/RS (731715) ; 18000068/2018 DR/MG (733899) ; 18000043/2018 DR/MG (736451) e 77/2017 DR/SPI (690544) .
Alega a representante que, em pelo menos cinco pregões, a empresa Didática Comercial Ltda. se declarou como ME/EPP ilegalmente para auferir as vantagens previstas na Lei Complementar 123/2006, o que infringiria o disposto no art. 3º, incisos IV e V, da referida Lei.
Conforme assinalado em instrução precedente (peça 7) , a representante aponta que o sócio administrador da empresa Didática Comercial Ltda. (CNPJ: 12.833.716/0001-59) , senhor Edgard Meneguello, possuía mais de dez por cento de participação societária na empresa Zurich Indústria e Comércio de Derivados Termoplásticos Ltda., que não faz jus ao benefício, o que configuraria fraude a licitação.
Ainda segundo a representante, quando confrontada pelos concorrentes sobre a suposta fraude perpetrada, a empresa Didática Comercial Ltda. (CNPJ: 12.833.716/0001-59) teria tentado manobra na Junta Comercial do Estado de São Paulo para reverter a situação, ao registrar, em 18/9/2018, a 17ª alteração contratual da composição societária, supostamente assinada em 31/12/2014, que teria reduzido a 9,5% a participação do senhor Edgard Meneguello na sociedade, sem, contudo, deixar de constar como sócio administrador (peça 1, p. 5 e peça 2, p. 12) .
Posteriormente, em 24/9/2018, a empresa Didática Comercial Ltda. (CNPJ: 12.833.716/0001-59) teria registrado a 18ª alteração contratual da composição societária, que teria sido assinada em 27/8/2018, para a cessão total das quotas remanescentes em nome do Senhor Edgard Meneguello, cuja validade, por força do art. 36 da Lei 8.934/1994, retroagiria até trinta dias, ou seja, à data de 27/8/2018 (peça 2, p. 15) .
O fato de a 18ª alteração contratual retroagir a 27/8/2018 a faria, segundo alega a representante, ter registro anterior à 17ª alteração contratual, registrada em 18/9/2018, situação que a representante assevera ser ilegal, dado que, nos termos da lei de registros públicos, uma alteração deve ser precedida da alteração seguinte.
        HISTÓRICO Em apreciação precedente, esta Selog propôs o conhecimento da representação e a realização de oitiva prévia de três unidades administrativas da ECT; a oitiva da empresa Didática Comercial Ltda. (CNPJ: 12.833.716/0001-59) para, querendo, manifestar-se nos autos; além de propor que os gestores dos Correios, responsáveis pelos Pregões Eletrônicos 21/2018 DR/RS, 18000068/2018 DR/MG e 18000043/2018 DR/MG, fossem alertados quanto à possibilidade de o TCU vir a conceder medida cautelar para suspensão do certame e dos contratos deles decorrentes, caso haja indicativo de elementos que caracterizem afronta às normas legais e/ou possibilidade de ocorrência de prejuízos à Administração (peças 7 e 8) .
Em despacho proferido no dia 8/11/2018, a Ministra Relatora Ana Arraes conheceu da representação e endossou integralmente os encaminhamentos propostos por esta unidade técnica (peça 13) .
Efetuadas as comunicações processuais (peças 15 a 18) e a devida comprovação dos recebimentos (peças 19, 20, 25 e 27) , os destinatários manifestaram-se tempestivamente, resultando em juntada das peças 21 a 24, 26 e 28 a 31, as quais passam a ser objeto desta análise.
        EXAME TÉCNICOManifestação da Diretoria Regional da Empresa Brasileira de Correios e Telégrafos em Minas Gerais (peças 23 e 24) .
	a) Existência de fraude nos certames supracitados [Pregões Eletrônicos 18000068/2018 DR/MG e 18000043/2018 DR/MG] em decorrência de declaração de enquadramento como ME/EPP realizada pela empresa Didática Comercial Ltda., em data anterior a 18/9/2018, em desacordo com o § 4º, incisos IV e V, do art. 3º da Lei 123/2006, tecendo avaliação do impacto da falsidade da respectiva declaração sobre os resultados dos certames e encaminhando, se for o caso, cópia das análises empreendidas quanto a recursos administrativos relacionados aos fatos ora inquinados. 
Confirma que os Pregões Eletrônicos 18000068/2018 DR/MG e 18000043/2018 DR/MG "foram processados pela Gerência de Licitações Pólo MG/GGER/VIPAD. Esta Gerência de Licitações está situada em MG e realiza as licitações para toda a região Sudeste do país" (peça 23, p. 1) .
Encaminha cópia de "todas as peças, de forma detalhada, com as análises que serviram de referência para a rejeição do recurso administrativo, sendo as principais: o recurso administrativo, as contrarrazões e o relatório de interposição e avaliação de recurso" (peça 23, p. 1) .
	b) Estágio dos certames supracitados e cronograma das contratações dele decorrentes e respectivas aquisições e perigo da demora ao reverso relativo ao objeto em questão.
Informa que nos dois certames, nos quais se sagrou vencedora a empresa Didática Comercial Ltda., houve interposição de recurso pela empresa Plásticos Novel São Paulo Ltda., que foram rejeitados administrativamente.
Em relação ao estado atual dos certames, informa que o PGE 18000043/2018 DR/MG "teve a assinatura da ata de registro de preços 20/2018 em 08/11/2018 e atualmente está na fase de análise do exemplar" e que o PGE 18000068/2018 DR/MG "encontra-se na fase de homologação" (peça 23, p. 1-2) .
Manifestação da Diretoria Regional da Empresa Brasileira de Correios e Telégrafos no Rio Grande do Sul (peças 21 e 22) .
	a) Existência de fraude no certame supracitado [Pregão Eletrônico 21/2018 DR/RS] em decorrência de declaração de enquadramento como ME/EPP realizada pela empresa Didática Comercial Ltda., em data anterior a 18/9/2018, em desacordo com o § 4º, incisos IV e V, do art. 3º da Lei 123/2006, avalie o impacto da falsidade da respectiva declaração sobre o resultado do certame e encaminhe, se for o caso, cópia das análises empreendidas quanto a recursos administrativos relacionados ao fato ora inquinado.
Afirma que efetuou consultas no site da Receita Federal para verificar se a empresa não havia utilizado indevidamente do direito de preferência, havendo então confirmado que o Quadro Societário informado à Receita Federal era o mesmo constante do Contrato Social apresentado pela licitante para fins de habilitação no certame e também coincidente com as informações registradas no SICAF.
Aduz que foi examinado o valor da receita bruta indicado na Demonstração do Resultado do Exercício de 2017, "onde se verificou o valor de R$ 854.137,00, Receita esta compatível a Empresas de Pequeno Porte - EPP" (peça 21, p. 3) .
Salienta que, "apesar de não ser solicitado no edital do PGE 021/2018, a empresa encaminhou junto à documentação habilitatória, cópia da Certidão Simplificada emitida pela Junta Comercial de SP, emitida em 29/5/2018, onde a empresa Didática Comercial Ltda. consta enquadrada como "EPP"" (idem) .
Assinala que (ibidem) :
...por não se verificar a participação dos sócios EDGARD MENEGUELLO e APARECIDA COGUETO em nenhuma outra empresa, durante o andamento do processo licitatório, e considerando que a Receita Bruta apresentada em documento registrado na Junta Comercial de SP é compatível ao enquadramento como EPP, a CPL/RS não verificou nenhum indício de irregularidade na participação da empresa como Empresa de Pequeno Porte.
Encaminha cópias dos seguintes documentos: I - Edital PGE 021/2018 (no SEI 4184504) , II - Publicação da Licitação (no SEI 4184511) , III - Certame (no SEI 4184536) , IV - Documentos de habilitação Didática Comercial Ltda. (no SEI 4184572) e V - Declaração de Vencedor/Adjudicação/Homologação PGE 021/2018 (no SEI 4184592) .
	b) Estágio do certame supracitado e cronograma da contratação dele decorrente e respectivas aquisições, e perigo da demora ao reverso relativo ao objeto em questão.
Informa que o aviso de homologação do certame foi publicado no Diário Oficial da União em 31/8/2018, sendo geradas as seguintes Atas de Registro de Preços (peça 21, p. 4, grifou-se) :
10.1. Ata 021/2018 - Referente a 19.500 Bases em polipropileno para contêiner desmontável leve - CDL-01D, no valor de R$ 3.510.000,00 
10.1.1. Execução: Emitida a Autorização de Fornecimento 80/2018, referente a 14.700 Bases, no valor de R$ 2.656.000,00 
10.2. Ata 022/2018 - Referente a 500 Bases em polipropileno para contêiner desmontável leve - CDL-01D, no valor de R$ 90.000,00 
10.2.1. Execução: Emitida a Autorização de Fornecimento 72/2018, referente a 500 Bases, no valor de R$ 90.000,00 
10.3. Ata 023/2018 - Referente a 9.450 Tampas em polipropileno para contêiner desmontável leve - CDL-01D, no valor de R$ 1.294.650,00 
10.3.1. Execução: Emitida a Autorização de Fornecimento 76/2018, referente a 1.900 Tampas, no valor de R$ 260.300,00 
10.4. Ata 024/2018 - Referente a 550 Tampas em polipropileno para contêiner desmontável leve - CDL-01D, no valor de R$ 75.350,00 
10.4.1. Execução: Emitida a Autorização de Fornecimento 75/2018, referente a 550 Tampas, no valor de R$ 75.350,00.
Manifestação da Superintendência Estadual de Operações - SPI (SE/SPI) da Empresa Brasileira de Correios e Telégrafos em Bauru - São Paulo (peça 26) .
	a) Existência de fraude no certame supracitado [Pregão Eletrônico 77/2017 DR/SPI] em decorrência de declaração de enquadramento como ME/EPP realizada pela empresa Didática Comercial Ltda., em data anterior a 18/9/2018, em desacordo com o § 4º, incisos IV e V, do art. 3º da Lei 123/2006, avalie o impacto da falsidade da respectiva declaração sobre o resultado do certame e encaminhe, se for o caso, cópia das análises empreendidas quanto a recursos administrativos relacionados ao fato ora inquinado.
Afirma que no Pregão Eletrônico 77/2017 DR/SPI foi declarada vencedora a empresa Didática Comercial Ltda., que não houve interposição de recursos e que o certame foi homologado em 6/11/2017.
Salienta que no exame dos documentos de habilitação da empresa, constatou-se que não haviam ocorrências impeditivas registradas no SICAF e, tampouco, registro de participação societária "em outros fornecedores" (peça 26, p. 2) dos sócios da empresa Didática Comercial Ltda. (Aparecida Cogueto e Edgard Meneguello) .
Em vista de serem consideradas "atendidas às condições habilitatórias previstas" e não havendo outras questões sido suscitadas em sede recursal, em novembro de 2017 "o certame foi homologado em favor da referida empresa" (idem) .
	b) Estágio do certame supracitado e cronograma da contratação dele decorrente e respectivas aquisições, e perigo da demora ao reverso relativo ao objeto em questão.
Informa que as contratações decorrentes do Pregão Eletrônico 77/2017 DR/SPI, que resultou na Ata de Registro de Preços 36/2017, foram 100% executadas, sendo relacionadas a seguir:
- AF n° 58/2017 - R$ 140.250,00 (cento e quarenta mil duzentos e cinquenta reais) - vigência final 7/1/2018 - 100% executada; 
- AF n° 60/2017 - R$ 280.500,00 (duzentos e oitenta mil e quinhentos reais) - vigência final 23/1/2018 100% executada; 
- AF n° 66/2017 - R$ 280.500,00 (duzentos e oitenta mil e quinhentos reais) - vigência final 11/2/2018 100% executada; 
- AF n° 2/2018 - R$ 247.500,00 (duzentos e quarenta e sete mil e quinhentos reais) - vigência final 15/1/2018 - 100% executada; 
AF n° 6/2018 - R$ 453.750,00 (quatrocentos e cinquenta e três mil setecentos e cinquenta reais) - vigência final 5/4/2018 - 100% executada.
Ressalta que "as respectivas Autorizações de Fornecimento tiveram sua vigência final encerradas nos meses de janeiro/2018, fevereiro/2018 e abril/2018, sendo os materiais entregues pelo contratado e pagas pela contratante em observância às disposições e prazos contratuais"; assim sendo, "os contratos oriundos do Pregão Eletrônico 17000077/2017 não se encontram em execução, sendo a vigência final do último fornecimento o dia 5/4/2018" (peça 26, p. 2, grifos no original) .
Adicionalmente, informa que (peça 26, p. 2) :
O tipo de material objeto das contratações em questão (bases e tampas em polipropileno para contêiner desmontável leve - CDL) são fundamentais para a operação dos Correios, pois são utilizadas em todo o País no processo produtivo desta empresa, em todas as suas etapas - captação, tratamento/triagem e transporte da carga postal e de encomendas entre as origens e destino. 
Devido à natureza do material, trata-se de insumo consumível, isto é, de duração limitada, o que demanda sua reposição frequente bem como a necessidade de disponibilidade de fornecimento, sob pena de prejuízo à conformidade e à qualidade das operações dos Correios junto aos clientes e à população em geral.
Manifestação da empresa Didática Comercial Ltda. (peças 28 a 31) .
Em peça que denomina de "DEFESA INICIAL", a empresa afirma considerar que (peça 28, p. 2-3, grifos no original) :
...os presentes autos visam apreciar a legalidade dos certames licitatórios, na modalidade Pregão, de n°s 21/2018 DR/RS (731715) , 18000068/2018 DR/MG (733899) , 18000043/2018 DR/MG (736451) e 77/2017 DR/SPI (690544) promovidos pelas Unidades Regionais dos Correios, em relação aos quais aponta-se, em suma, uma impropriedade, qual seja: ausência de sanções à licitante Didática Comercial Ltda. - EPP por supostamente ter participado de lotes destinados única e exclusivamente para empresas em condições de microempresa ou empresa de pequeno porte, fazendo declaração falsa de que cumpria a condição. 
Confirma haver participado de quatro certames realizados por unidades da ECT, quais sejam, os pregões eletrônicos 21/2018 DR/RS (731715) , 18000068/2018 DR/MG (733899) , 18000043/2018 DR/MG (736451) e 77/2017 DR/SPI (690544) , em que havia "lotes de ampla participação e outros destinados exclusivamente à participação de ME/EPP, TENDO A EMPRESA DEFENDENTE PARTICIPADO E GANHO AMBOS NAS DIFERENTES LICITAÇÕES" (peça 28, p. 3, grifos no original) . 
Apresenta quadro, reproduzido a seguir, no qual descreve os certames da ECT em que a empresa participou:
Descreve os itens fornecidos, indicando haver dois processos de fabricação distintos para produtos idênticos (fabricação por termoformagem e MP Polietileno de Alta densidade - PEAD e o processo de produção por MP Polipropileno - PP) , salientando tratar-se de "item de extrema necessidade para a operação logística dos Correios, que, em razão disso, vem realizando ao longo dos últimos anos diversos Pregões para compra dos produtos" (peça 28, p. 4) .
 Afirma que a ECT realizou um certame para aquisição de bases e tampas para CDL, "produto em termoformagem PEAD" (Polietileno de Alta densidade) , centralizado em Brasília, e outros três processos descentralizados para idêntica aquisição, sem, contudo, haver indicação do processo de produção.
Aponta que o processo centralizado em Brasília "se apresentou moroso em razão de diversos incidentes", o que não teria ocorrido nos demais certames, que teriam sido "concluídos antes que houvesse compras do processo centralizado" (peça 28, p. 5) .
Salienta que os processos descentralizados teriam proporcionado "preços muito mais atrativos, atingindo 23,61% (Vinte e três vírgula sessenta e um por cento) de economicidade ao erário, com uma redução de R$ 5.633.665.50 (Cinco milhões, seiscentos e trinta e três mil, seiscentos e sessenta e cinco reais e cinquenta centavos) na somatória dos lotes" (idem, grifos no original) .
Aduz que as alegações feitas pela representante já foram objeto de recursos administrativos que foram "rejeitados pelo Pregoeiro" (peça 28, p. 6) , colacionando excertos das apreciações efetuadas nos pregões eletrônicos 18000068/2018 DR/MG e 18000043/2018 DR/MG, pelo que considera que "o próprio órgão já atestou a regularidade dos procedimentos licitatórios e da documentação apresentada pela defendente, bem assim, reconheceu e declarou o seu enquadramento na condição de empresa de Pequeno Porte" (peça 28, p. 9, grifos no original) .
Afirma que a empresa foi constituída em 2010 e, desde então, "seu quadro societário é composto pelos sócios Aparecida Cogueto e Edgard Meneguello, mãe e filho, respectivamente" (peça 28, p. 9) .
Apresenta cópia de certidão simplificada emitida pela Junta Comercial do Estado de São Paulo que comprovaria que a empresa é de pequeno porte e se enquadra perfeitamente nas exigências da Lei 123/2006.
Salienta que "o faturamento da empresa defendente jamais ultrapassou os limites estabelecidos na supracitada lei, como evidenciam os balanços anexados (Doc. 10) . ALIÁS, NA REPRESENTAÇÃO EM CURSO, SEQUER HÁ QUESTIONAMENTO NESSE SENTIDO" (peça 28, p. 11, grifos no original) .
Considera que a Lei 123/2006 "é omissa quanto à forma de comprovação de que uma empresa está enquadrada como ME ou EPP, apta a usufruir do tratamento diferenciado", mas tal omissão teria sido suprida pela Instrução Normativa 103, de 30/4/2007, que em seu art. 8º disporia da seguinte forma: "Art. 8o A comprovação da condição de microempresa ou empresa de pequeno porte pelo empresário ou sociedade será efetuada mediante certidão expedida pela Junta Comercial".
Portanto, considerar ser "incontroversa a condição de EPP da defendente", pois teria comprovado que a empresa (peça 28, p. 12, grifos no original) :
...ATENDE - E ATENDEU EM TODOS OS PROCEDIMENTOS LICITATÓRIOS - OS REQUISITOS LEGAIS PARA OBTER OS BENEFÍCIOS DECORRENTES DESSA CONDIÇÃO DESDE 31.12.2014, de modo que, por ocasião de todos os procedimentos licitatórios objeto da presente Representação, ela se encontrava igualmente enquadrada nos ditames do inciso II do art. 3o da referida Lei Complementar.
Admite que o senhor Edgard Meneguello, sócio da empresa Didática Comercial Ltda., "figurou, por cerca de 05 (cinco) meses, no idos de 2014, como sócio administrador da empresa Zurich Indústria e Comércio de Derivados Termoplásticos Ltda." (peça 28, p. 12) , mas salienta que o sócio teria "cedido 15,5% de suas cotas na referida empresa em 31.12.2014, de modo que deixou de ser administrador e só passou a deter 9,5% das cotas", razão pela qual reconhece que "a defendente deixou de se enquadrar como EPP apenas no período de 01.08.2014 a 31.12.2014, quando não participou de qualquer certame" (peça 28, p. 12, grifos no original) .
Ilustra as alterações societárias registradas pela empresa Didática Comercial Ltda. na figura reproduzida abaixo (peça 28, p. 13) :
Salienta, novamente, que (peça 28, p. 13, grifos no original) :
...o sócio Edgard Meneguello só permaneceu 05 (cinco) meses - no período de 01.08.2014 a 31.12.2014 - na sociedade na condição de administrador e com quotas acima de 10% (Dez por cento) da empresa Zurich Indústria e Comércio de Derivados Termoplásticos Ltda., não tendo participado de qualquer certame licitatório neste período, muito menos em nenhum dos 04 processos licitatórios questionados nesta representação, eis que posteriores 21.12.2014.
Inexistiu, portanto, qualquer infração ao disposto no inciso IV do artigo 3o da Lei 123/2006.
Afirma que (peça 28, p. 13, grifos no original) :
...a 17ª alteração contratual da empresa Didática Comercial Ltda. não foi registrada de imediato por mero equívoco do setor jurídico da defendente, o que, obviamente, não era de conhecimento dos seus sócios até o efetivo registro. Não houve, pois, qualquer má-fé ou dolo na ausência de registro da alteração contratual perante a Junta Comercial do Estado de São Paulo. Trata-se de falha humana já saneada, que não causou quaisquer prejuízos a terceiros, ou mesmo à Administração Pública. 
Assinala que (peça 28, p. 14, grifos no original) :
...como o Sr. Edgard Meneguello não era administrador da empresa Zurich Indústria e Comércio de Derivados Termoplásticos Ltda., detendo apenas 9,5% das cotas sociais desde 31.12.2014, não praticou qualquer ato em seu nome a partir de 31.12.2014. In casu, a Representante não logrou comprovar a prática de qualquer ato do Sr. Edgard Meneguello em nome da empresa Zurich no interstício de 2014 a 2018, de modo a refutar a data de sua efetiva e real exclusão da referida sociedade.
Considera que a 17ª alteração contratual deve ser tida como válida desde 31/12/2014, ainda que só registrada posteriormente, com esteio na "teoria da aparência", assim definida (peça 28, p. 14) :
Pode-se dizer que a aparência é a proteção, pelo sistema jurídico, (princípios e regras) , garantindo existência, validade e eficácia a determinadas relações, por haver uma exteriorização (publicidade) divorciada da realidade, a qual faz crer a todos a seriedade do negócio jurídico, pela incidência da boa-fé objetiva e, principalmente ao terceiro legitimado (boa-fé subjetiva) , gerando regulares efeitos econômicos diretos e indiretos, muito embora a situação protegida esteja estribada em uma situação insubsistente (Kumpel, Vitor Frederico in "Teoria da Aparência no Código Civil de 2002". Editora Método, edição 2007, folhas 57/58) .
Observa, porém, caso não se venha a considerar que os efeitos da celebração do 17ª alteração contratual se operaram desde 31/12/2014, que deva ser admitido como fato que "OS EFEITOS DA 18ª ALTERAÇÃO CONTRATUAL - que excluiu o Sr. Edgard Meneguello da composição societária da Zurich Indústria e Comércio de Derivados Termoplásticos Ltda. - FORAM GERADOS A PARTIR DE 27.08.2018" (peça 28, p. 15, grifos no original) , indicando que a retroatividade da 18ª alteração, além de prevista em lei, foi ratificada pela Junta Comercial do Estado de São Paulo.
Considera, portanto, não ser possível falar em irregularidade no fato de a "18ª alteração social - que excluiu o Sr. Edgard Meneguello do quadro societário da empresa Zurich - gerar efeitos do registro na Junta Comercial de São Paulo antes da 17ª" (peça 28, p. 17, grifos no original) .
Afirma que só haveria duas hipóteses de interpretação possíveis, 	quais sejam (peça 28, p. 18, grifos no original) :
i)  Considerar-se a cessão de cotas (de modo que passou a deter 9,5% delas) e renúncia da condição de administrador do Sr. Edgard Meneguello em 31.12.2014 através da assinatura da 17ª alteração contratual; 
ii)  Considerar-se a exclusão da sociedade do Sr. Edgard Meneguello em 27.08.2018 através da retroatividade dos efeitos do registro da 18ª alteração contratual.
Considera que a adoção da primeira hipótese afastaria a existência de qualquer irregularidade, pois os certames da ECT nos quais a empresa participou ocorreram depois dessa alteração contratual. Caso seja aceita a segunda hipótese, afirma, caberia concluir que, em relação aos pregões eletrônicos 77/2017 DR/SPI (690544) e 21/2018 DR/RS (731715) , não teria havido qualquer prejuízo à ECT, pois a empresa Didática Comercial Ltda. ofereceu o menor preço e os contratos foram integralmente executados. Já em relação aos pregões eletrônicos 18000068/2018 DR/MG (733899) e 18000043/2018 DR/MG (736451) , afirma que (peça 28, p. 21, grifos no original) :
Eles foram realizados em 11.09.2018 e 21.09.2018, respectivamente, ou seja, após 27.08.2018, data em que se operaram os efeitos do registro da 18ª alteração contratual, que se realizaram. Assim, a deferente encontrava-se enquadrada nos ditames do inciso II do art. 3º da referida Lei Complementar por ocasião das realizações das duas licitações. 
Esse, entendimento, como já dito, foi o esboçado pelo Pregoeiro em ambos os Recurso interpostos no âmbito dos dois procedimentos licitatórios.
Assinala que, também nesses dois certames, a empresa ofereceu o menor preço, "OU SEJA, ELA SEQUER PRECISOU FAZER USO DOS BENEFÍCIOS DE EPP, COMO COBRIR O LANCE, TAMPOUCO HOUVE DANO AO ERÁRIO, MUITO PELO CONTRÁRIO" (peça 28, p. 22, grifos no original) .
Considera haver demonstrado que "inexistiu declaração falsa, tampouco fraude à licitação a ensejar eventual nulidade dos certames ou mesmo aplicação de inidoneidade à defendente", assinalando que (peça 28, p. 23, grifos no original) :
Outrossim, é mister consignar que, segundo o art. 5º a Lei de Introdução às Normas do Direito Brasileiro, NA APLICAÇÃO DA LEI, O JUIZ DEVE ATENDER AOS FINS SOCIAIS A QUE ELA SE DIRIGE. Há, ainda, previsão semelhante no art. 8º Código de Processo Civil, ambos de aplicação subsidiária nos processos do Tribunal de Contas da união, por força do disposto no art. 298 do Regimento Interno. 
Portanto, eventual equívoco na formalização de procedimento - registro na Junta Comercial - não pode sobrepor o interesse coletivo e o bem comum, de modo que, verificada a boa-fé a ausência de prejuízos à Administração Pública, deve-se manter os procedimentos licitatórios.
Afirma que a Lei 123/2006 dispõe, em seu art. 49, inciso III, que não se aplica o disposto nos artigos 47 e 48 quando: "III - o tratamento diferenciado e simplificado para as microempresas e empresas de pequeno porte não for vantajoso para a administração pública ou representar prejuízo ao conjunto ou complexo do objeto a ser contratado", sendo esse "justamente o caso dos autos, conquanto a defendente apresentou propostas muito mais vantajosas para a Administração, de modo que se ela fosse excluída dos processos licitatórios, tal exclusão acarretaria prejuízos ao erário" (peça 28, p. 24-25, grifos no original) .
Enfatiza que, além de haver ofertado os menores preços nos quatro certames em tela, os produtos entregues foram aprovados pela ECT, pelo que considera que (peça 28, p. 27, grifos no original) : 
Assim, a Administração, além de atuar em consonância com os ditames da legislação aplicável, ainda agiu em conformidade com o disposto no art. 22 da Lei de Introdução às normas do Direito Brasileiro, que assim reza. 
Art. 22. Na interpretação de normas sobre gestão pública serão considerados os obstáculos e as dificuldades reais do gestor e as exigências das políticas públicas a seu cargo, sem prejuízo dos direitos dos administrados. 
§ 1º Em decisão sobre regularidade de conduta ou validade de ato, contrato, ajuste, processo ou norma administrativa, serão consideradas as circunstâncias práticas que houverem imposto, limitado ou condicionado a ação do agente. 
Considera que o supracitado dispositivo "se adéqua perfeitamente ao caso dos autos dadas todas as circunstâncias que permearam as licitações objeto da presente lide" (idem) .
Cita e transcreve excerto de artigo em que o autor opina que a "Lei que alterou a LINDB criou balizas para a segurança jurídica de atos e decisões" (ibidem) para concluir que se não houve questionamento acerca do interesse público, "foi porque a auditoria, ou mesmo a representante, consideraram que não inexiste [sic] qualquer indício de que a participação da defendente nos referidos certames teria ocorrido em violação a tal interesse. O único impasse é a arguida falsidade na declaração de enquadramento como ME/EPP da defendente, que, como se viu, inexistiu" (peça 28, p. 28, grifos no original) .
Considera que devam ser sopesados os "benefícios ao erário" decorrentes da oferta de preços "bem abaixo dos concorrentes" de produtos cuja qualidade foi aprovada pela ECT, pelo que "não há que se falar em punição já que foi a opção mais vantajosa para o erário do ponto de vista econômico-financeiro" (peça 28, p. 28, grifos no original) .
Afirma que "principal fundamento de existência da licitação" consiste em possibilitar que o contratante "opte pela proposta mais vantajosa para o interesse público, o que foi alcançado pela contratação emergencial, conquanto não havia tempo hábil para realização de novo procedimento licitatório e nova reprogramação pela CEF" (?) - (peça 28, p. 29) .
Aduz que, além da economia obtida, as contratações realizadas não afrontaram os princípios constitucionais da legalidade, isonomia e impessoalidade.
Tem por oportuno destacar que "o controle exercido pelo TCU sobre os órgãos públicos, no que tange ao procedimento licitatório, deverá se voltar mais para os RESULTADOS dos atos administrativos do que para a forma pela qual estes atos se revestem" (peça 28, p. 29, grifos no original) .
Assim, considera ser possível concluir que "na hipótese de não ser[em] atingidos os resultados que a lei prescreve, há que se considerar cumprido o papel da Administração na consecução do interesse público, não havendo que se falar, nesse caso, em burla a legislação ou lesão a coisa pública" (idem) .
Transcreve excerto de decisão do TCU que teria sido prolatada, em 19/11/1996, no âmbito do TC 015.669/92-0, em que se afirmaria que "a atenção primordial do controle, hodiernamente, se volta mais para os resultados e menos para a forma", pelo que conclui (peça 28, p. 30) :
...não se quer dizer que o gestor público poderá atuar de modo livre desde que obtenha os resultados dispostos pela lei, mas sim que, na eventualidade de não se seguir o que preconiza a legislação, tem-se por primordial analisar os resultados que tal ato trouxe e confrontá-los com o interesse público, para, assim, aferir a legitimidade da conduta realizada em desacordo com as formalidades prescritas.
Considera, portanto, que a atuação dos gestores da ECT "está caracterizada pelo referido entendimento e pelo princípio da instrumentalidade, atingiu os resultados desta (fim imediato) e os necessários à consecução do interesse público (fim mediato) , qual seja, a contratação de itens que atende às exigências da licitante com substancial redução de gastos e economia de tempo" (peça 28, p. 30, grifos no original) .
Ainda a respeito da conduta dos gestores da ECT, assinala que, na análise dos atos (idem) :
...será sempre crucial o exame das circunstâncias de cada caso concreto, tratando com excepcionais e imprevisíveis os casos que assim se apresentarem, em busca de se aferir eventual influência de fatos imprevisíveis, fatos de terceiros, caso fortuito, e até mesmo erro involuntário a que estão sujeitos os seres humanos, fatores estes, que, individual ou articuladamente escusam-nos de responsabilidade, seja administrativa, civil ou penal.
Aponta que, em relação aos certames em tela, a representante não disputou "em nenhum dos lotes exclusivos de ME/EPP E, NOS LOTES EM QUE CONCORREU, apresentou preços demasiadamente superiores aos da defendente" (peça 28, p. 32, grifos no original) , aduzindo que (peça 28, p. 32, grifos no original) : 
...ao tentar anular os processos licitatórios dos Pregões Regionais dos Correios com os argumentos pífios e tergiversantes lançados [na] Representação em epígrafe, a Represente almeja centralizar os Pregões para aquisição de bases e tampas de polipropileno para contêiner desmontável para a Sede dos Correios em Brasília (Pregão centralizado) , que atingem preços superiores, em média, de 23.61% dos Pregões regionais.
Afirma que a representante, cuja denominação anterior seria "Myers do Brasil Embalagens Plásticas Ltda." sagrou-se vencedora do lote 3 do "Pregão centralizado n° 18000042/2018 - SP" para fornecimento de 41.900 bases e 26.350 tampas, porém (peça 28, p. 32, grifos no original) :
...como é notório o interesse dos Correios de comprar os produtos pelo menor preço, esgotando todas as Atas de Registro de Preços das Regionais, para só depois adquirir os produtos das Atas centralizadas (se houver necessidade) , a Representante, ao se atentar para esse fato, passou a deturpar os processos das Regionais, na tentativa de impedir a compra dos produtos licitados nos Pregões descentralizados, para forçar os Correios a comprar os produto licitados pelas Atas de Brasília, que representam maior custo ao erário.
Aponta que haveria sobrepreço de R$ 3.570.330,00 no lote vencido pela representante, razão pela qual "A REPRESENTANTE PRETENDE ANULAR OS PROCEDIMENTOS LICITATÓRIOS VENCIDOS PELA DEFENDENTE, A FIM DE QUE POSSA VENDER IDÊNTICOS PRODUTOS POR CERCA DE TRÊS MILHÕES E MEIO A MAIS!" (peça 28, p. 33, grifos no original) .
Em relação à cautelar requerida, considera que não se encontram presentes os pressupostos para sua adoção, pois "verifica-se a inexistência da fumaça do bom direito, em face das alterações contratuais efetivadas, e em face das datas de realização dos procedimentos licitatórios, que enquadravam a defendente nos ditames do inciso II do art. 3º da referida Lei Complementar"; inexistiria o perigo da demora "diante da ausência de iminente dano ao erário"; porém, "verifica-se subsistência do perigo na demora reverso, em face do risco de pronta interrupção do fornecimento dos produtos adquiridos" (peça 28, p. 34) . Cita três julgados do TCU, não indicados expressamente, em que a presença do periculum in mora reverso afastou a concessão de medida cautelar.
 Conclusivamente, requer: "sejam ACATADAS AS RAZÕES DE JUSTIFICATIVAS APRESENTADAS PELO DEFENDENTE", a denegação da cautelar requerida e, no mérito, "que seja reconhecida e declarada a inexistência dos impedimentos e/ou máculas apontadas na representação e, por conseguinte, julgue pela IMPROCEDÊNCIA da presente Representação" (peça 28, p. 39, grifos no original) .
Análise.
Na presente fase processual, a análise a ser empreendida consiste na verificação dos elementos que possam caracterizar urgência, fundado receio de grave lesão ao erário e/ou ao interesse público, ou risco de ineficácia da decisão de mérito, em face dos quais se faria cabível a adoção de medida cautelar em relação aos seguintes procedimentos licitatórios realizados pela ECT: 21/2018 DR/RS (731715) , 18000068/2018 DR/MG (733899) , 18000043/2018 DR/MG (736451) e 77/2017 DR/SPI (690544) .
Caberia afastar, de pronto, a possibilidade da adoção de medida cautelar relativa ao Pregão Eletrônico 77/2017 DR/SPI (690544) , uma vez que já concluído, havendo o objeto das contratações sido 100% executado, e já expirado o prazo de vigência da respectiva Ata de Registro de Preços 36/2017, restando caracterizada a perda de objeto.
Em relação ao Pregão Eletrônico 21/2018 DR/RS (731715) , verificou-se haver possibilidade de novas aquisições ao abrigo das Atas 21, 22, 23 e 24/2018, ainda não exauridas, com possibilidade de adesões e prazo de vigência até 10/9/2019, que correspondem aos quatro lotes que constituíram o objeto do certame, havendo todos sido adjudicados à empresa Didática Comercial Ltda., cabendo assinalar que, ao contrário do que afirma a empresa Didática Comercial Ltda., os lotes 2 e 4 eram de participação exclusiva para ME/EPP/COOP.	
Em relação aos Pregões Eletrônicos 18000068/2018 DR/MG (733899) e 18000043/2018 DR/MG (736451) , em consulta realizada no site na ECT, em 13/12/2018, verificou-se não haver publicação de Atas de Registro de Preços decorrentes dos referidos certames. Houve contato por telefone com o senhor Herbert Ernane dos Santos Basílio - Membro de CPL/SE/MG, em que se requereu informações atualizadas sobre os certames, conforme indicação contida no Oficio 4167952/2018 - GELIC-MG, de 26/11/2018 (peça 23) , sendo-lhe, ainda, enviado e-mail com requisição das mesmas informações. 
Em resposta enviada por e-mail, o senhor Herbert Ernane dos Santos Basílio - Membro de CPL/SE/MG prestou as seguintes informações:
Pregão Eletrônico 18000068/2018 DR/MG (733899) : o processo encontra-se sob a condução da área de Gestão de Licitações na Superintendência Estadual em Minas Gerais. "Atualmente em fase de emissão da Ata de Registro de Preços. Número da Ata 032/2018 (até a presente data sem assinaturas) ".
Pregão Eletrônico 18000043/2018 DR/MG (736451) : Ata de Registro de Preços 20/2018 assinada em 08/11/218. Publicada DOU em 20/11/2018 Seção 3 pg. 13. Em 12/12/2018 foi assinado o primeiro contrato da Ata 20/2018 - Didática - valor R$ 4.727.700,00. Processo do Contrato: 53177.065874/2018-94.
Consoante o art. 276 do Regimento Interno/TCU, o Relator poderá, em caso de urgência, de fundado receio de grave lesão ao Erário, ao interesse público, ou de risco de ineficácia da decisão de mérito, de ofício ou mediante provocação, adotar medida cautelar, determinando a suspensão do procedimento impugnado, até que o Tribunal julgue o mérito da questão. Tal providência deverá ser adotada quando presentes os pressupostos do fumus boni iuris e do periculum in mora.
		Analisando as informações prestadas pela ECT e pela empresa Didática Comercial Ltda. (CNPJ: 12.833.716/0001-59) , verifica-se que há, nos autos, os pressupostos acima mencionados em relação, pelo menos, aos Pregões Eletrônicos 25/2017 (SRP) - UFBA (UASG: 153038) , 21/2018 DR/RS (SRP) - 731715, 18000068/2018 DR/MG (SRP) 733899 e 18000043/2018 DR/MG (SRP) 736451, nos quais a empresa sagrou-se vencedora em itens/lotes reservados para participação de ME/EPP.
A questão central suscitada nestes autos reside na possibilidade de a empresa Didática Comercial Ltda. haver auferido benefícios estabelecidos pela Lei Complementar 123/2006 em certames realizados para aquisições públicas, por haver declarado ser empresa de pequeno porte (EPP) , quando, segundo alega a representante, não se enquadraria nas condições exigidas, uma vez que, quando da realização dos certames, o sócio-administrador da empresa participaria com mais de 10% do capital da empresa Zurich Indústria e Comércio de Derivados Termoplásticos Ltda., não beneficiada pela Lei Complementar, o que incorreria em vedação prevista no art. 3º, § 4º, inciso IV, da norma legal, litteris:
§ 4º Não poderá se beneficiar do tratamento jurídico diferenciado previsto nesta Lei Complementar, incluído o regime de que trata o art. 12 desta Lei Complementar, para nenhum efeito legal, a pessoa jurídica:
 (...) 
IV - cujo titular ou sócio participe com mais de 10% (dez por cento) do capital de outra empresa não beneficiada por esta Lei Complementar, desde que a receita bruta global ultrapasse o limite de que trata o inciso II do caput deste artigo;
A empresa Didática Comercial Ltda. admite que o senhor Edgard Meneguello, sócio da empresa Didática Comercial Ltda., "figurou, por cerca de 05 (cinco) meses, no idos de 2014, como sócio administrador da empresa Zurich Indústria e Comércio de Derivados Termoplásticos Ltda." (peça 28, p. 12) , mas salienta o sócio teria "cedido 15,5% de suas cotas na referida empresa em 31.12.2014, de modo que deixou de ser administrador e só passou a deter 9,5% das cotas" (peça 28, p. 12, grifos no original) .
No entanto, o registro de tal alteração, a 17ª no contrato social da empresa Zurich Indústria e Comércio de Derivados Termoplásticos Ltda., conforme se verifica na Ficha Cadastral da empresa, mantida pela Junta Comercial do Estado de São Paulo, somente ocorreu no dia 18/9/2018 (peça 36, p. 4-5) .
Ademais, o registro de retirada da sociedade do senhor Edgard Meneguello somente ocorreria em 24/9/2018, ainda que tenha se tornado válido e passado a produzir efeitos em 27/8/2018, data de assinatura da alteração contratual, segundo resposta enviada à ECT pela Junta Comercial do Estado de São Paulo (peça 24, p. 30) .
Contudo, em sendo assim, o registro de retirada da sociedade, efetuada pela 18ª alteração contratual, em 27/8/2018, antecederia a 17ª alteração contratual, de 18/9/2018, pela qual o senhor Edgard Meneguello, sócio da empresa Didática Comercial Ltda., reduziu sua participação no capital social da empresa Zurich Indústria e Comércio de Derivados Termoplásticos Ltda., o que, por óbvio, contraria a ordem cronológica dos acontecimentos.
O Registro Público de Empresas Mercantis e Atividades Afins, consoante o disposto na Lei 8.934/1994, destina-se a dar garantia, publicidade, autenticidade, segurança e eficácia aos atos jurídicos das empresas mercantis por meio do devido cadastramento das empresas nacionais e estrangeiras em funcionamento no País, cabendo manter atualizadas as informações pertinentes.
Os atos pertinentes ao Registro Público de Empresas Mercantis e Atividades Afins estão incumbidos às Juntas Comerciais, constituídas em cada Estado na Federação, na qualidade de órgão responsável pelo registro, fé pública e publicidade dos documentos arquivados pelos empresários, sociedades empresárias e sociedades cooperativas. Os atos de registro público compreendem o registro e arquivamento dos documentos relativos à constituição, alteração, dissolução e extinção de firmas mercantis individuais, sociedades mercantis e cooperativas.
Nos termos do disposto no art. 36 da Lei 8.934/1994, os documentos deverão ser apresentados a arquivamento na junta, dentro de trinta dias contados de sua assinatura, a cuja data retroagirão os efeitos do arquivamento. Todavia, o mesmo dispositivo estabelece in fine: "fora desse prazo, o arquivamento só terá eficácia a partir do despacho que o conceder".
Portanto, ao contrário do que alega a empresa Didática Comercial Ltda., a 17ª alteração contratual (peça 23, p. 27-29) , conquanto datada de 31/12/2014, somente teria adquirido eficácia a partir de 18/9/2018, data de seu arquivamento na Junta Comercial de São Paulo (peça 36, p. 4) .
O quadro abaixo descreve os processos licitatórios, realizados nos anos 2017 e 2018, nos quais a empresa Didática Comercial Ltda. logrou sagrar-se vencedora declarando a condição de EPP:
	Item
	Pregão Eletrônico
	Data
	Valor registrado
 (R$) 
	Valor executado
 (R$) 

	1
	77/2017 DR/SPI (SRP) - 690544: lote 1
	10/10/2017
	1.402.500,00
	1.402.500,00

	2
	25/2017 (SRP) - UFBA (UASG: 153038) : venceu os itens 61 e 63 exclusivos para ME-EPP (cota reservada) .
	10/11/2017
	Item 61
30.900,00
	192.984,00

				Item 63
40.550,00
	
				Total
71.450,00
	
	3
	21/2018 DR/RS (SRP) - 731715: lotes 1, 2 (cota reservada) , 3 e 4 (cota reservada) .
	23/8/2018
	Lote 1
3.720.600,00
	3.266.549,00

				Lote 2
95.400,00
	
				Lote 3
1.372.329,00
	
				Lote 4
79.871,00
	
				TOTAL
5.268.200,00
	
	4
	18000068/2018 DR/MG (SRP) 733899: lotes 1 e 2 (cota reservada) .
	11/9/2018
	Lote 1
3.780.000,00
	Em fase de emissão da Ata de Registro de Preços. Número da Ata 032/2018 (até a presente data sem assinaturas - 13/12/2018) 

				Lote 2
1.260.000,00
	
				TOTAL
5.040.000,00
	
	5
	18000043/2018 DR/MG (SRP) 736451: lotes 1 e 2 (cota reservada) .
	21/9/2018
	Lote 1
11.080.920,00
	4.727.700,00 (12/12/2018) 

				Lote 2
2.770.230,00
	
				TOTAL
13.851.150,00
	
	6
	36/2018 (SRP) - SEE/PA (UASG: 925315) 
	21/9/2018
	14.280.000,00
	2.856.000,00

Como é possível observar no quadro acima, a empresa Didática Comercial Ltda., nos anos de 2017 e 2018, participou e sagrou-se vencedora em seis certames declarando a condição de EPP, não exclusivamente realizados pela ECT, dos quais em quatro deles obteve a adjudicação de seis lotes/itens cuja disputa era reservada apenas para ME/EPP/COOP, a saber:
25/2017 (SRP) - UFBA (UASG: 153038) : venceu os itens 61 e 63 exclusivos para ME-EPP (cota reservada) . Data: 10/11/2017.
21/2018 DR/RS (SRP) - 731715: lotes 2 e 4 (cota reservada) . Data: 23/8/2018.
18000068/2018 DR/MG (SRP) 733899: lote 2 (cota reservada) . Data: 11/9/2018.
18000043/2018 DR/MG (SRP) 736451: lote 2 (cota reservada) . Data: 21/9/2018.
Caso se viesse a considerar, conforme pretende a empresa Didática Comercial Ltda. que a 18ª alteração contratual, 	em 27/8/2018, pudesse vigorar antes do início de vigência da 17ª alteração contratual, de 18/9/2018, ter-se-ia, ainda assim, que a empresa declarou-se EPP e obteve vantagem indevida ao participar da disputa e sagrar-se vencedora dos itens 61 e 63 do Pregão Eletrônico 25/2017 (SRP) - UFBA (UASG: 153038) e dos lotes 2 e 4 do Pregão Eletrônico 21/2018 DR/RS (SRP) - 731715 em datas nos quais o senhor Edgard Meneguello mantinha participação societária superior a 10% do capital social da empresa Zurich Indústria e Comércio de Derivados Termoplásticos Ltda., não beneficiada pelo Estatuto Nacional da Microempresa e da Empresa de Pequeno Porte, o que incorreria em vedação prevista no art. 3º, § 4º, inciso IV, da Lei Complementar 123/2006, podendo caracterizar o cometimento de fraude à licitação.
Ademais, considerando que o registro dos atos pertinentes ao regular funcionamento das sociedades empresariais deve observar a ordem cronológica dos acontecimentos e, particularmente, que a 17ª alteração contratual (peça 23, p. 27-29) , conquanto datada de 31/12/2014, somente adquiriu eficácia a partir de 18/9/2018, data de seu arquivamento na Junta Comercial de São Paulo, restaria considerar que o senhor Edgard Meneguello continuou a manter participação societária superior a 10% do capital social da empresa Zurich Indústria e Comércio de Derivados Termoplásticos Ltda. até a data de 18/9/2018, razão pela qual caberia considerar que a empresa Didática Comercial Ltda. também teria obtido vantagem indevida ao sagrar-se vencedora do lote 2 do Pregão Eletrônico18000068/2018 DR/MG (SRP) 733899, uma vez que a disputa do lote era reservada apenas para ME/EPP/COOP.
Em relação ao Pregão Eletrônico 25/2017 (SRP) - UFBA (UASG: 153038) , tendo em vista que o termo de adjudicação do certame foi publicado em 18/4/2018 e que o Edital do certame, em seu item 2, permitiu que se fizesse adesão à Ata de Registro de Preços "por qualquer órgão ou entidade da administração pública que não tenha participado do certame licitatório", considera-se oportuno propor a concessão de medida cautelar inaudita altera pars que determine à Universidade Federal da Bahia (UASG: 153038) que não permita adesões, relativas aos itens 61 e 63, exclusivamente, à Ata de Registro de Preços resultante do Pregão Eletrônico 25/2017 (SRP) - UFBA (UASG: 153038) até ulterior deliberação do Tribunal de Contas da União, tendo em vista a possibilidade de vir a ser declarada a inidoneidade da empresa Didática Comercial Ltda..
Considerando que as contratações decorrentes do Pregão Eletrônico 77/2017 DR/SPI (SRP) - 690544, que resultou na Ata de Registro de Preços 36/2017, foram 100% executadas e que já expirou o prazo de vigência para adesões, conclui-se pela perda de objeto quanto à concessão de medida cautelar relacionada ao referido certame.
Tendo em vista que o Pregão Eletrônico 36/2018 (SRP) - SEE/PA (UASG: 925315) ocorreu em data posterior ao registro da 17ª alteração contratual da empresa Didática Comercial Ltda.; que a empresa Didática Comercial Ltda. fez declaração de ser EPP; que não há informações a respeito da possibilidade de haver adesões à Ata de Registro de Preços ou de haver destinação de recursos federais para as aquisições pretendidas, e considerando, ainda, haver potencial periculum in mora reverso relativo à possibilidade de comprometimento de aquisição de material provavelmente destinado às atividades escolares, considera-se oportuno tão somente informar à Secretaria de Educação do Estado do Pará/Secretaria Executiva (UASG: 925315) quanto à possibilidade de vir a ser declarada a inidoneidade da empresa Didática Comercial Ltda..
Com relação ao Pregão Eletrônico 18000043/2018 DR/MG (SRP) 736451, conquanto tenha sido realizado em 21/9/2018, data posterior ao de registro da 17ª alteração contratual da empresa Didática Comercial Ltda., considera-se oportuno propor a concessão de medida cautelar que determine à ECT não permitir adesões à Ata de Registro de Preços 20/2018 ou qualquer outra decorrente do referido Pregão Eletrônico18000043/2018 DR/MG (SRP) 736451, tendo em vista a possibilidade de vir a ser declarada a inidoneidade da empresa Didática Comercial Ltda..
Em relação ao Pregão Eletrônico 21/2018 DR/RS (SRP) - 731715, considera-se oportuno propor a concessão de medida cautelar que determine à ECT não permitir adesões, relativas aos lotes 2 e 4, exclusivamente, à qualquer Ata de Registro de Preços resultante do referido Pregão Eletrônico 21/2018 DR/RS (SRP) - 731715, tendo em vista a possibilidade de vir a ser declarada a inidoneidade da empresa Didática Comercial Ltda..
Por fim, quanto ao Pregão Eletrônico 18000068/2018 DR/MG (SRP) 733899, considera-se oportuno propor a concessão de medida cautelar que determine à ECT não permitir adesões, relativas aos lotes 1 e 2, exclusivamente, à qualquer Ata de Registro de Preços resultante do referido Pregão Eletrônico 18000068/2018 DR/MG (SRP) 733899, tendo em vista a possibilidade de vir a ser declarada a inidoneidade da empresa Didática Comercial Ltda..
Cabe assinalar que, consoante sólida jurisprudência do TCU, a mera participação de licitante como microempresa ou empresa de pequeno porte, amparada por declaração com conteúdo falso, configura fraude à licitação e enseja a aplicação das penalidades da lei, não sendo necessário, para a configuração do ilícito, que a autora da fraude obtenha a vantagem esperada (dentre outros, Acórdãos 1.677/2018, 1.702/2017, 568/2017 e 1.797/2014, todos do Plenário) .
A participação da empresa Didática Comercial Ltda. em diferentes certames realizados nos anos de 2017 e 2018, amparada por declaração em teor de que atendia às condições para sua qualificação como empresa de pequeno porte, dada a presença de indícios que apontam que a empresa não atendia às condições para legalmente usufruir dos benefícios previstos na Lei Complementar 123/2006, caracterizam o instituto do fumus boni iuris e devem ser analisados com maior profundidade por esta unidade técnica, em vista da real possibilidade de ter havido distorções nos seguintes certames em que a empresa Didática Comercial Ltda. logrou sagrar-se vencedora declarando a condição de EPP, a saber: Pregão Eletrônico 25/2017 (SRP) - UFBA (UASG: 153038) , Pregão Eletrônico 77/2017 DR/SPI (SRP) - 690544, Pregão Eletrônico 21/2018 DR/RS (SRP) - 731715 e Pregão Eletrônico 18000068/2018 DR/MG (SRP) 733899.
Os elementos assinalados nos parágrafos 93, 96, 97 e 98 desta instrução evidenciam o periculum in mora e poderão ensejar prejuízo aos entes públicos licitantes e àqueles que, eventualmente, venham a aderir às respectivas Atas de Registro de Preços, caso o TCU venha a determinar a anulação dos certames. Ademais, a continuidade dos atos, em vista da possibilidade de vir a ser declarada a inidoneidade da empresa Didática Comercial Ltda., poderá comprometer a eficácia da decisão de mérito que vier a ser proferida pelo Tribunal.
 De outra parte, verifica-se que a alegada essencialidade das bases e tampas para Contêiner Desmontável Leve - CDL para as operações dos Correios pode vir a caracterizar o periculum in mora ao reverso. Entretanto, tendo em vista os efeitos restritos advindos para os entes contratantes, nos termos das medidas cautelares ora propostas, uma vez que limita tão somente a possibilidade de adesões às Atas de Registro de Preços, conclui-se que sua adoção não representa riscos maiores do que aqueles que poderão advir em caso de se permitir a plena continuidade dos atos sob exame.
	 CONCLUSÃO O documento constante da peça 1 foi conhecido como representação pela Ministra Relatora Ana Arraes, por preencher os requisitos previstos nos artigos 235 e 237, VII, do Regimento Interno/TCU, c/c o art. 87, § 2º da lei 13.303/2016 e no art. 103, § 1º, da Resolução - TCU 259/2014 (peça 13) . 
  No que tange à necessidade de medida cautelar, entende-se que tal medida deve ser adotada por estarem presentes nos autos os requisitos do fumus boni iuris e do periculum in mora. O periculum in mora ao reverso está presente nos autos, no entanto, não representa riscos maiores do que aqueles que poderão advir da não adoção da medida cautelar nos termos ora propostos. 
   Diante dos fatos apurados, para melhor análise do mérito da presente representação, faz-se necessária, ainda, a adoção das seguintes medidas preliminares: 
	   a) oitiva da empresa Didática Comercial Ltda., Empresa Brasileira de Correios e Telégrafos (ECT) e da Universidade Federal da Bahia, nos termos do art. 276, § 3º, do Regimento Interno/TCU, para que, no prazo de até quinze dias, pronunciem-se acerca da existência dos pressupostos da medida cautelar deferida e dos indícios de irregularidade indicados nesta instrução, especialmente quanto à apresentação pela empresa Didática Comercial Ltda. de declaração em teor de que atendia às condições para usufruir das vantagens previstas na Lei Complementar 123/2006 em datas nas quais o senhor Edgard Meneguello, sócio da referida empresa, mantinha participação societária superior a 10% do capital social da empresa Zurich Indústria e Comércio de Derivados Termoplásticos Ltda., não beneficiada pelo Estatuto Nacional da Microempresa e da Empresa de Pequeno Porte, o que incorreria em vedação prevista no art. 3º, § 4º, inciso IV, da Lei Complementar 123/2006, podendo caracterizar o cometimento de fraude à licitação, alertando-as quanto à possibilidade de o Tribunal vir a determinar a anulação dos Pregões Eletrônicos 77/2017 DR/SPI (SRP) - 690544, 21/2018 DR/RS (SRP) - 731715 e 18000068/2018 DR/MG (SRP) 733899, realizados pela ECT, e do Pregão Eletrônico 25/2017 (SRP) - UFBA (UASG: 153038) , realizado pela UFBA;
	b) diligência à Junta Comercial de São Paulo para obtenção de informações e esclarecimentos a respeito da 17ª e da 18ª alterações no contrato social da empresa Didática Comercial Ltda..
	        PROPOSTA DE ENCAMINHAMENTO
	Ante todo o exposto, submetem-se os autos à consideração superior, propondo:
	a) conhecer da presente representação, satisfeitos os requisitos de admissibilidade previstos nos artigos 235 e 237, inciso VII, do Regimento Interno deste Tribunal, c/c o art. art. 87, § 2º da Lei 13.303/2016 e no art. 103, § 1º, da Resolução - TCU 259/2014;
	b) determinar, de ofício, cautelarmente, nos termos do art. 276, caput, do Regimento Interno/TCU, à Empresa Brasileira de Correios e Telégrafos (ECT) que, tendo em vista a possibilidade de vir a ser declarada a inidoneidade da empresa Didática Comercial Ltda., até ulterior deliberação do Tribunal de Contas da União, não permita adesões:
	b.1) à Ata de Registro de Preços 20/2018 ou qualquer outra decorrente do Pregão Eletrônico18000043/2018 DR/MG (SRP) 736451;
	b.2) relativas aos lotes 2 e 4, exclusivamente, a qualquer Ata de Registro de Preços resultante do Pregão Eletrônico 21/2018 DR/RS (SRP) - 731715;
	b.3) relativas aos lotes 1 e 2, exclusivamente, a qualquer Ata de Registro de Preços resultante do Pregão Eletrônico 18000068/2018 DR/MG (SRP) 733899;
 	 c) determinar, de ofício, cautelarmente, nos termos do art. 276, caput, do Regimento Interno/TCU, à Universidade Federal da Bahia que não permita adesões, relativas aos itens 61 e 63, exclusivamente, a qualquer Ata de Registro de Preços resultante do Pregão Eletrônico 25/2017 (SRP) - UFBA (UASG: 153038) até ulterior deliberação do Tribunal de Contas da União, tendo em vista a possibilidade de vir a ser declarada a inidoneidade da empresa Didática Comercial Ltda.;
	  d) determinar, nos termos do art. 276, § 3º, do Regimento Interno/TCU, a oitiva do Empresa Brasileira de Correios e Telégrafos (ECT) para, no prazo de até quinze dias, pronuncie-se acerca da existência dos pressupostos da medida cautelar deferida e dos indícios de irregularidade indicados nesta instrução, especialmente quanto à apresentação pela empresa Didática Comercial Ltda. (CNPJ: 12.833.716/0001-59) de declaração em teor de que atendia às condições para usufruir das vantagens previstas na Lei Complementar 123/2006 em datas nas quais o senhor Edgard Meneguello, sócio da referida empresa, mantinha participação societária superior a 10% do capital social da empresa Zurich Indústria e Comércio de Derivados Termoplásticos Ltda., não beneficiada pelo Estatuto Nacional da Microempresa e da Empresa de Pequeno Porte, o que incorreria em vedação prevista no art. 3º, § 4º, inciso IV, da Lei Complementar 123/2006, podendo caracterizar o cometimento de fraude à licitação, alertando-a quanto à possibilidade de o Tribunal vir a determinar a anulação dos Pregões Eletrônicos 77/2017 DR/SPI (SRP) - 690544, 21/2018 DR/RS (SRP) - 731715 e 18000068/2018 DR/MG (SRP) 733899, o que poderia ensejar a anulação das Atas de Registro de Preços e dos contratos deles resultantes;
	e) determinar, nos termos do art. 276, § 3º, do Regimento Interno/TCU, a oitiva da Universidade Federal da Bahia para, no prazo de até quinze dias, pronuncie-se acerca da existência dos pressupostos da medida cautelar deferida e dos indícios de irregularidade indicados nesta instrução, especialmente quanto à apresentação pela empresa Didática Comercial Ltda. (CNPJ: 12.833.716/0001-59) de declaração em teor de que atendia às condições para usufruir das vantagens previstas na Lei Complementar 123/2006 em datas nas quais o senhor Edgard Meneguello, sócio da referida empresa, mantinha participação societária superior a 10% do capital social da empresa Zurich Indústria e Comércio de Derivados Termoplásticos Ltda., não beneficiada pelo Estatuto Nacional da Microempresa e da Empresa de Pequeno Porte, o que incorreria em vedação prevista no art. 3º, § 4º, inciso IV, da Lei Complementar 123/2006, podendo caracterizar o cometimento de fraude à licitação, alertando-o quanto à possibilidade de o Tribunal vir a determinar a anulação Pregão Eletrônico 25/2017 (SRP) - UFBA (UASG: 153038) ;
	f) determinar, nos termos do art. 250, inciso V, do Regimento Interno/TCU, a oitiva da empresa Didática Comercial Ltda. (CNPJ: 12.833.716/0001-59) , declarada vencedora dos referidos certames, para, no prazo de até quinze dias, querendo, manifestar-se sobre os indícios de irregularidade indicados nesta instrução, especialmente quanto à apresentação pela empresa Didática Comercial Ltda. (CNPJ: 12.833.716/0001-59) , em diferentes certames realizados em 2017 e 2018, de declaração em teor de que atendia às condições para usufruir das vantagens previstas na Lei Complementar 123/2006 em datas nas quais o senhor Edgard Meneguello, sócio da empresa, mantinha participação societária superior a 10% do capital social da empresa Zurich Indústria e Comércio de Derivados Termoplásticos Ltda., não beneficiada pelo Estatuto Nacional da Microempresa e da Empresa de Pequeno Porte, o que incorreria em vedação prevista no art. 3º, § 4º, inciso IV, da Lei Complementar 123/2006, podendo caracterizar o cometimento de fraude à licitação, alertando-a quanto à possibilidade de o Tribunal vir a declarar a inidoneidade da empresa Didática Comercial Ltda. (CNPJ: 12.833.716/0001-59) , nos termos do disposto no art. 46 da Lei 8.443/1992, além de determinar a anulação dos Pregões Eletrônicos 25/2017 (SRP) - UFBA (UASG: 153038) , 21/2018 DR/RS; 18000068/2018 DR/MG e 18000043/2018 DR/MG, o que ensejaria a anulação de contratos deles resultantes;
	g) informar à Secretaria de Educação do Estado do Pará/Secretaria Executiva (UASG: 925315) quanto à possibilidade de vir a ser declarada a inidoneidade da empresa Didática Comercial Ltda.;
h) realizar diligência, com fundamento no art. 157 do RI/TCU, à Junta Comercial de São Paulo, para que, no prazo de até dez dias:
h.1) informe a data de início da vigência da 17ª alteração contratual da empresa Zurich Indústria e Comércio de Derivados Termoplásticos Ltda. (CNPJ: 53.914.057/0001-62 - NIRE: 35202888737) ;
h.2) esclareça se é possível considerar que a 18ª alteração contratual poderia haver entrado em vigor antes do início de vigência da 17ª alteração contratual, uma vez que, conforme informado em seu Ofício 1.145.435/18-0, de 9/11/2018, os efeitos da 18ª alteração contratual da empresa Zurich Indústria e Comércio de Derivados Termoplásticos Ltda. (CNPJ: 53.914.057/0001-62 - NIRE: 35202888737) "apesar da data de registro ser de 24 de setembro de 2018, retroagiram a data da assinatura da Alteração Contratual, qual seja, 27 de agosto de 2018", tendo em vista que, ao teor do disposto no art. 36 da Lei 8.934/1994, a 17ª alteração, por haver sido apresentada para registro quase quatro anos após a data que figura como a de assinatura do documento, somente adquiriria eficácia a partir do despacho de concessão do registro e, ainda, que o registro dos atos pertinentes ao regular funcionamento das sociedades empresariais deve observar a ordem cronológica dos acontecimentos;
	i) encaminhar cópia da presente instrução à Empresa Brasileira de Correios e Telégrafos (ECT) , à Universidade Federal da Bahia, à Secretaria de Educação do Estado do Pará/Secretaria Executiva, à Junta Comercial de São Paulo e à empresa Didática Comercial Ltda. (CNPJ: 12.833.716/0001-59) a fim de subsidiar as manifestações a serem requeridas."
	É o Relatório.

Solon Henriques de Sá e Benevides (OAB/PB 3728) e outros, representando Didática Comercial Ltda.; Jorge Ulisses Jacoby Fernandes (OAB/DF 6.546) e outros, representando Plásticos Novel São Paulo Ltda.

Não atuou.

REPRESENTAÇÃO (REPR)

Secretaria de Controle Externo de Aquisições Logísticas - Selog.

Cuidam os autos de representação, com pedido de cautelar suspensiva, formulada pela Plásticos Novel São Paulo Ltda. sobre possível fraude na condução de diversos certames ( (Pregões Eletrônicos: 21/2018 DR/RS - 731715; 18000068/2018 DR/MG - 733899; 18000043/2018 DR/MG -736451 e 77/2017 DR/SPI - 690544) promovidos por unidades regionais da Empresa Brasileira de Correios e Telégrafos - ECT com vistas à aquisição de bases e tampas em polipropileno para contêiner desmontável leve. 
2.	Atuo no presente processo em substituição à ilustre Ministra Ana Arraes, nos termos da Portaria TCU 47, de 17 de janeiro de 2019, de sorte que, preliminarmente, entendo que o TCU deve conhecer da presente representação, por atender aos requisitos legais e regimentais de admissibilidade.
3.	A medida cautelar para não permitir adesões a qualquer ata de registro de preços resultantes dos referidos certames foi concedida pelo Presidente deste Tribunal, atuando com fundamento no art. 28, inciso XVI, do Regimento Interno. 
4.	A presente representação foi conhecida pela ministra Ana Arraes por intermédio de despacho datado de 8/11/2018 (peça 13) .
5.	Pelo referido despacho, foi determinada a oitiva prévia das Unidades Regionais dos Correios nos Estados de Minas Gerais, do Rio Grande do Sul e de São Paulo - Interior e da empresa vencedora dos citados certames, Didática Comercial Ltda. 
6.	Examinadas as manifestações, a Secretaria de Controle Externo de Aquisições Logísticas - Selog em posicionamento uniforme propôs a adoção de cautelar para impedir novas adesões às atas de registro de preços da ECT e também da Universidade Federal da Bahia (UFBA) ; a realização de oitivas desses últimos e da empresa Didática Comercial Ltda. e medidas acessórias (peças 37 a 39) .
7.	Ao decidir, o eminente Presidente desta Casa acompanhou o entendimento da unidade técnica, à exceção da concessão da medida cautelar relativa ao Pregão Eletrônico 18000043/2018 DR/MG, sob os fundamentos detalhados a seguir.
8.	De início, afastou a possibilidade da adoção de medida cautelar relativa ao Pregão Eletrônico 77/2017 DR/SPI (690544) , uma vez que já concluído, havendo o objeto das contratações sido 100% executado, e já expirado o prazo de vigência da respectiva Ata de Registro de Preços 36/2017, restando caracterizada a perda de objeto.
9.	No tocante ao Pregão Eletrônico 21/2018 DR/RS (731715) , a Selog verificou haver possibilidade de novas aquisições ao abrigo das Atas 21, 22, 23 e 24/2018, ainda não exauridas, com possibilidade de adesões e prazo de vigência até 10/9/2019, que correspondem aos quatro lotes que constituíram o objeto do certame, havendo todos sido adjudicados à empresa Didática Comercial Ltda.
10.	Em relação aos Pregões Eletrônicos 18000068/2018 DR/MG (733899)  e 18000043/2018 DR/MG (736451) , a Selog realizou consulta no site na ECT, em 13/12/2018 e verificou não haver publicação de Atas de Registro de Preços decorrentes dos referidos certames. 
11.	Ato contínuo, foi mantido contato telefônico com membro da CPL/SE/MG solicitando atualização das informações, sendo enviado e-mail nos seguintes termos:
	a) Pregão Eletrônico 18000068/2018 DR/MG (733899) : o processo encontra-se sob a condução da área de Gestão de Licitações na Superintendência Estadual em Minas Gerais. "Atualmente em fase de emissão da Ata de Registro de Preços. Número da Ata 032/2018 (até a presente data sem assinaturas) ";
	b) Pregão Eletrônico 18000043/2018 DR/MG (736451) : Ata de Registro de Preços 20/2018 assinada em 08/11/2018. Publicada DOU em 20/11/2018. Em 12/12/2018 foi assinado o primeiro contrato da Ata 20/2018 - Didática - valor R$ 4.727.700,00. Processo do Contrato: 53177.065874/2018-94.
12.	Ao final, a concessão da cautelar abarcou os certames nos quais a empresa Didática Comercial Ltda. saiu vencedora em itens/lotes reservados para participação de ME/EPP, quais sejam: Pregões Eletrônicos 25/2017 (SRP) - UFBA - incluído em razão das primeiras análises da Selog; 21/2018 DR/RS (SRP) ; 18000068/2018 DR/MG (SRP) e 18000043/2018 DR/MG (SRP) .
13.	No despacho que determinou a providência acautelatória, destacou-se a presença dos pressupostos do periculum in mora e do fumus bonis iuris a justificar a concessão de cautelar, para que a ECT e a UFBA não permitissem adesões às elencadas atas de registro de preços.
14.	A plausibilidade do direito alegado pela representante estaria relacionada a ato ilegal praticado pela empresa Didática Comercial Ltda. ao se declarar como ME/EPP para auferir as vantagens previstas na Lei Complementar 123/2006, infringindo o disposto no art. 3º, incisos IV e V, da referida Lei. 
15.	A representante apontou que o sócio administrador da empresa Didática Comercial Ltda., Edgard Meneguello, possuía mais de 10% (dez por cento) de participação societária na empresa Zurich Indústria e Comércio de Derivados Termoplásticos Ltda., que não faz jus ao benefício reservado às ME/EPP, o que configuraria fraude à licitação.
16.	De acordo ainda com a representante, quando confrontada pelos concorrentes sobre a suposta fraude perpetrada, a empresa Didática Comercial Ltda. teria tentado manobra na Junta Comercial do Estado de São Paulo para reverter a situação, ao registrar, em 18/9/2018, a 17ª alteração contratual da composição societária, supostamente assinada em 31/12/2014, que teria reduzido a 9,5% a participação de Edgard Meneguello na sociedade, sem, contudo, deixar de constar como sócio administrador.
17.	Posteriormente, em 24/9/2018, a empresa Didática teria registrado a 18ª alteração contratual da composição societária, que teria sido assinada em 27/8/2018, para a cessão total das quotas remanescentes em nome de Edgard Meneguello, cuja validade, por força do art. 36 da Lei 8.934/1994, retroagiria até trinta dias, ou seja, à data de 27/8/2018.
18.	O fato de a 18ª alteração contratual retroagir a 27/8/2018 a faria, segundo alegou a representante, ter registro anterior à 17ª alteração contratual, registrada em 18/9/2018, situação que a representante assevera ser ilegal, dado que, nos termos da lei de registros públicos, uma alteração deve ser precedida da alteração seguinte.
19.	Consideradas essas ponderações, bem como as manifestações apresentadas pela ECT e pela empresa Dinâmica, a matéria debatida pode ser extraída do seguinte trecho da instrução da Selog, in verbis:
	(...) 
"80. A questão central suscitada nestes autos reside na possibilidade de a empresa Didática Comercial Ltda. haver auferido benefícios estabelecidos pela Lei Complementar 123/2006 em certames realizados para aquisições públicas, por haver declarado ser empresa de pequeno porte (EPP) , quando, segundo alega a representante, não se enquadraria nas condições exigidas, uma vez que, quando da realização dos certames, o sócio-administrador da empresa participaria com mais de 10% do capital da empresa Zurich Indústria e Comércio de Derivados Termoplásticos Ltda., não beneficiada pela Lei Complementar, o que incorreria em vedação prevista no art. 3º, § 4º, inciso IV, da norma legal, litteris:
§ 4º Não poderá se beneficiar do tratamento jurídico diferenciado previsto nesta Lei Complementar, incluído o regime de que trata o art. 12 desta Lei Complementar, para nenhum efeito legal, a pessoa jurídica:
 (...) 
IV - cujo titular ou sócio participe com mais de 10% (dez por cento) do capital de outra empresa não beneficiada por esta Lei Complementar, desde que a receita bruta global ultrapasse o limite de que trata o inciso II do caput deste artigo;
81. A empresa Didática Comercial Ltda. admitiu que o senhor Edgard Meneguello, sócio da empresa Didática Comercial Ltda., "figurou, por cerca de 05 (cinco) meses, no idos de 2014, como sócio administrador da empresa Zurich Indústria e Comércio de Derivados Termoplásticos Ltda." (peça 28, p. 12) , mas salienta o sócio teria "cedido 15,5% de suas cotas na referida empresa em 31.12.2014, de modo que deixou de ser administrador e só passou a deter 9,5% das cotas"  (grifos do original) .
20.	O registro de dita alteração - 17ª no contrato social da empresa Zurich Indústria e Comércio de Derivados Termoplásticos Ltda. - somente ocorreu em 18/9/2018, conforme se verifica na Ficha Cadastral da empresa, mantida pela Junta Comercial do Estado de São Paulo.
21.	A alegação da empresa Dinâmica, dentre outros pontos, foi no seguinte sentido:
	(...) a 17ª alteração contratual da empresa Didática Comercial Ltda. não foi registrada de imediato por mero equívoco do setor jurídico da defendente, o que, obviamente, não era de conhecimento dos seus sócios até o efetivo registro. Não houve, pois, qualquer má-fé ou dolo na ausência de registro da alteração contratual perante a Junta Comercial do Estado de São Paulo. Trata-se de falha humana já saneada, que não causou quaisquer prejuízos a terceiros, ou mesmo à Administração Pública. (grifos do original) 
22.	A referida empresa assumiu que não houve o registro da tão falada alteração em 31.12.2014, data da sua assinatura.
23.	A alegação de ausência de prejuízos quanto à omissão do registro na época oportuna, foi rechaçada no despacho que deferiu a cautelar, pois que haveria fortes indícios de infringência aos princípios norteadores da licitação e aos ditames da Lei Complementar 123/2006, uma vez que a empresa Dinâmica Comercial Ltda., nos anos de 2017 e 2018, participou e sagrou-se vencedora em seis certames declarando a condição de EPP, não exclusivamente realizados pela ECT, dos quais em quatro deles obteve a adjudicação de seis lotes/itens cuja disputa era reservada apenas para ME/EPP/COOP, a saber:
	a) 25/2017 (SRP) - UFBA (UASG: 153038) : venceu os itens 61 e 63 exclusivos para ME-EPP (cota reservada) . Data: 10/11/2017;
	b) 21/2018 DR/RS (SRP) - 731715: lotes 2 e 4 (cota reservada) . Data: 23/8/2018;
	c) 18000068/2018 DR/MG (SRP) 733899: lote 2 (cota reservada) . Data: 11/9/2018;
	d) 18000043/2018 DR/MG (SRP) 736451: lote 2 (cota reservada) . Data: 21/9/2018.
24.	Para corroborar a afirmação de que os efeitos da 17ª alteração só teriam eficácia a partir de 18/9/2018, mereceu transcrição o seguinte trecho da instrução da Selog:
	"85. O Registro Público de Empresas Mercantis e Atividades Afins, consoante o disposto na Lei 8.934/1994, destina-se a dar garantia, publicidade, autenticidade, segurança e eficácia aos atos jurídicos das empresas mercantis por meio do devido cadastramento das empresas nacionais e estrangeiras em funcionamento no País, cabendo manter atualizadas as informações pertinentes.
	86. Os atos pertinentes ao Registro Público de Empresas Mercantis e Atividades Afins estão incumbidos às Juntas Comerciais, constituídas em cada Estado na Federação, na qualidade de órgão responsável pelo registro, fé pública e publicidade dos documentos arquivados pelos empresários, sociedades empresárias e sociedades cooperativas. Os atos de registro público compreendem o registro e arquivamento dos documentos relativos à constituição, alteração, dissolução e extinção de firmas mercantis individuais, sociedades mercantis e cooperativas.
	87. Nos termos do disposto no art. 36 da Lei 8.934/1994, os documentos deverão ser apresentados a arquivamento na junta, dentro de trinta dias contados de sua assinatura, a cuja data retroagirão os efeitos do arquivamento. Todavia, o mesmo dispositivo estabelece in fine: "fora desse prazo, o arquivamento só terá eficácia a partir do despacho que o conceder". (grifo do original) 
25.	Assim sendo, tomando-se como base a 17ª alteração contratual, cujo registro, não é demais lembrar, ocorreu em 18/9/2018, a empresa Dinâmica teria participado dos certames licitatórios antes indicados nas alíneas "a", "b" e "c", utilizando-se, indevidamente, do tratamento diferenciado conferido pela LC 123/2006, apontando para frontal infringência ao inciso IV, §4º, art.3º desse diploma legal.
26.	Outra linha argumentativa da empresa Dinâmica foi no sentido de defender que a 18ª alteração contratual - cessão total das quotas remanescentes em nome de Edgard Meneguello -, datada de 27/8/2018, vigoraria antes do início da vigência da 17ª alteração antes comentada, de 18/9/2018.
27.	A afastar tal alegação, destacou-se que ela colocaria em cheque o princípio da temporalidade dos registros de atos públicos e comprometeria o atingimento dos objetivos da mencionada Lei 8.934/1994, quanto a dar garantia, publicidade, autenticidade, segurança e eficácia aos atos jurídicos das empresas.
28.	Neste aspecto, ao decidir pela cautelar, registrou o eminente Presidente do TCU que, a prevalecer essa tese, a empresa Dinâmica declarou-se EPP e obteve vantagem indevida ao participar da disputa e sagrar-se vencedora dos itens 61 e 63 do Pregão Eletrônico 25/2017  - UFBA e dos lotes 2 e 4 do Pregão Eletrônico 21/2018 DR/RS, conforme indicado anteriormente na alíneas "a" e "b", em datas nas quais o sócio Edgard Meneguello mantinha participação societária superior a 10% do capital social da empresa Zurich Indústria e Comércio de Derivados Termoplásticos Ltda., não beneficiada pelo Estatuto Nacional da Microempresa e da Empresa de Pequeno Porte, o que incorreria em vedação prevista no art. 3º, § 4º, inciso IV, da Lei Complementar 123/2006, podendo caracterizar o cometimento de fraude à licitação.
29.	Nesse panorama, o despacho cautelar destacou que "os autos trazem robustos fatos e informações a caracterizar a plausibilidade do direito alegado pela representante, a ponto de justificar a imediata intervenção cautelar desta Corte de Contas no sentido de determinar à ECT e à UFBA que não permitam adesões:
	29.1. relativas aos lotes 2 e 4, exclusivamente, a qualquer Ata de Registro de Preços resultante do Pregão Eletrônico 21/2018 DR/RS (SRP) - 731715;
	29.2. relativas aos lotes 1 e 2, exclusivamente, a qualquer Ata de Registro de Preços resultante do Pregão Eletrônico 18000068/2018 DR/MG (SRP) 733899;
	29.3. relativas aos itens 61 e 63, exclusivamente, a qualquer Ata de Registro de Preços resultante do Pregão Eletrônico 25/2017 (SRP) - UFBA (UASG: 153038) ."
30.	Em acréscimo, apesar da representante ter apresentado na exordial questionamentos acerca de pregões eletrônicos dos Correios, durante a apuração a cargo deste Tribunal foi detectada a mesma ocorrência em pregão da UFBA.
31.	Nesse ponto, o ilustre Presidente do TCU lembrou que a Corte de Contas não fica adstrita ao que fora apontado pelo representante, podendo, dentro do exercício de sua competência legal e regimental, fiscalizar outros atos e determinar, no exercício do poder geral de cautela, a sua suspensão.
32.	Em pontual divergência, no tocante ao Pregão Eletrônico 18000043/2018 DR/MG (SRP) 736451, cujo lote 2 era cota reservada para participação de empresas qualificadas como ME/EPP, o ministro Presidente divergiu da proposta da Selog de conceder a medida cautelar.
33.	Diferentemente dos outros três pregões antes referenciados, esse último foi realizado em 21/9/2018, ou seja, em data posterior ao do registro da 17ª alteração contratual (18/9/2018) . Por essa mesma razão, Sua Excelência deixou de acompanhar a proposta da Selog de que seja informada a Secretaria de Educação do Estado do Pará/Secretaria Executiva sobre os fatos debatidos nestes autos, porque o Pregão Eletrônico 36/2018 (SRP) - SEE/PA (UASG: 925315) também ocorreu em data posterior ao registro da 17ª alteração contratual da empresa Didática. 
34.	Nada obstante, ponderou que, caso surjam novos documentos em virtude das oitivas e diligência propostas pela unidade técnica a demonstrar que, na data do Pregão Eletrônico 18000043/2018, o sócio Edgard Meneguello mantinha participação societária superior a 10% do capital social da empresa Zurich Indústria e Comércio de Derivados Termoplásticos Ltda., não beneficiada pelo Estatuto Nacional da Microempresa e da Empresa de Pequeno Porte, o que incorreria em vedação prevista no art. 3º, § 4º, inciso IV, da Lei Complementar 123/2006, poder-se-ia caracterizar os indícios de cometimento de fraude à licitação.
35.	Com vistas a fundamentar a ocorrência do periculum in mora e a ausência de periculum in mora reverso, foi reproduzido o seguinte trecho da Selog, que bem delineou a matéria, in verbis:
	"101. Os elementos assinalados nos parágrafos 93, 96, 97 e 98 desta instrução evidenciam o periculum in mora e poderão ensejar prejuízo aos entes públicos licitantes e àqueles que, eventualmente, venham a aderir às respectivas Atas de Registro de Preços, caso o TCU venha a determinar a anulação dos certames. Ademais, a continuidade dos atos, em vista da possibilidade de vir a ser declarada a inidoneidade da empresa Didática Comercial Ltda., poderá comprometer a eficácia da decisão de mérito que vier a ser proferida pelo Tribunal.
	102. De outra parte, verifica-se que a alegada essencialidade das bases e tampas para Contêiner Desmontável Leve - CDL para as operações dos Correios pode vir a caracterizar o periculum in mora ao reverso. Entretanto, tendo em vista os efeitos restritos advindos para os entes contratantes, nos termos das medidas cautelares ora propostas, uma vez que limita tão somente a possibilidade de adesões às Atas de Registro de Preços, conclui-se que sua adoção não representa riscos maiores do que aqueles que poderão advir em caso de se permitir a plena continuidade dos atos sob exame."
36.	Entendo, portanto, que, nos termos do art. 276, § 1º, do RITCU, o Plenário do TCU deve referendar a referida cautelar suspensiva.
	Ante o exposto, voto pela prolação do Acórdão ora submetido a este Colegiado.
TCU, Sala das Sessões Ministro Luciano Brandão Alves de Souza, em tagDataSessao.
ANDRÉ LUÍS DE CARVALHO
Ministro-Substituto